【裁判字號】    99,上更(一),17
【裁判日期】    990421
【裁判案由】    返還無權占有土地等
【裁判全文】
臺灣高等法院民事判決                99年度上更(一)字第17號
上  訴  人  甲○○
訴訟代理人  葉天昱律師
被  上訴人  丙○○○○○
兼  法  定
代  理  人  乙○○
共      同
訴訟代理人  洪大明律師
上列當事人間請求返還無權占有土地等事件，上訴人對於中華民
國98年5月15日臺灣新竹地方法院98年度訴字第128號第一審判決
提起上訴，經最高法院第一次發回更審，本院於99年4月7日言詞
辯論終結，判決如下：
    主      文
上訴駁回。
第一、二審及發回前第三審訴訟費用，由上訴人負擔。
    事實及理由
壹、程序部分：
    按在第二審為訴之變更或追加，非經他造同意，不得為之；
    但請求之基礎事實同一者，縱於訴狀送達後，原告仍得將原
    訴變更或追加他訴，無須得被告同意，此觀民事訴訟法第44
    6條第1項、第255 條第1項第2款規定自明。查上訴人於第一
    審起訴主張被上訴人於民國（下同）98年2 月12日侵奪原由
    其占有之門牌為新竹市○○路○ 段94號加強磚造建物全部及
    置於該建物內如第一審判決附表所示共95項動產，依民法第
    962 條規定請求被上訴人將上開建物及動產返還其占有。嗣
    上訴本院，以被上訴人同時侵奪者尚有亦置於上開建物內如
    附表二所示動產，追加請求被上訴人將附表二所示動產及附
    表一所示共101 項動產返還上訴人占有。經核追加請求之基
    礎事實與原訴同一，與首揭規定相符，應予准許。
貳、實體部分：
一、上訴人起訴主張：伊就任為被上訴人丙○○○○○（下稱為
    新竹商會）第8屆理事長後，即占有使用坐落新竹市○○段○
    ○段934地號土地上門牌號碼為新竹市○○路○段94號建物（
    下稱系爭建物），迄96年7 月15日伊任期屆滿後仍繼續占用
    。因主管機關新竹市政府及被上訴人乙○○不承認伊係經合
    法推選之第9 屆理事長，被上訴人乙○○竟僭稱為被上訴人
    新竹商會第9屆理事長，利用98年2月12日伊出國之際，強行
    侵入系爭建物，占有系爭建物及屋內如附表一所示之動產，
    並更換門鎖另設保全，阻止伊進屋，侵奪伊對系爭建物及屋
    內動產之占有等情。爰依民法第962 條之規定，求為命被上
    訴人將系爭建物及附表一所示動產，及附表二所示動產返還
    伊占有之判決。
二、被上訴人則以：系爭建物及附表一所示動產為被上訴人新竹
    商會所有，向為該商會所管領使用，占有人應為該商會。上
    訴人既自居為新竹商會合法之第9 屆理事長，始終以被上訴
    人新竹商會法定代理人之身分為該商會占有系爭建物及附表
    一所示動產，即無為其個人占有之意，自非占有人，無從主
    張占有物返還請求權。被上訴人新竹商會為系爭建物及附表
    一所示動產之所有權人，被上訴人乙○○以被上訴人新竹商
    會法定代理人身分為該商會占有系爭建物及附表一所示動產
    ，並無不法侵奪占有。上訴人訴請所有權人即被上訴人新竹
    商會返還系爭建物及附表一所示動產，或對非占有人之被上
    訴人乙○○請求返還占有，均無理由等語，資為抗辯。
三、原審為上訴人敗訴之判決，上訴人提起上訴，上訴聲明為：
    (一)原判決廢棄。(二)前項廢棄部分，被上訴人應將座落於新竹
    市○○段○○段934地號土地上門牌號碼新竹市○○路○ 段94
    號加強磚造（第三層為鐵皮屋）建物全部及如附表一、二所
    示動產返還上訴人占有。被上訴人答辯聲明：上訴駁回。
四、本件不爭執事項：
  (一)上訴人係被上訴人新竹商會第8屆理事長，任期自93年7月16
    日至96年7月15日。嗣被上訴人新竹商會因無法於第8屆理監
    事任期屆滿前1 個月內完成理監事改選，乃經主管機關新竹
    市政府同意延長改選期限至第8屆理監事任期屆滿後3個月為
    限，惟上開延長改選期限屆滿前，仍未完成理監事改選。主
    管機關新竹市政府乃依人民團體法規定，於96年10月15日以
    府社行字第0960107777號函被上訴人新竹商會為限期整理處
    分，並遴選整理小組於96年10月16日起3 個月內完成整理工
    作。
  (二)嗣上訴人以會員代表5分之1以上連署，逕行於96年12月1 日
    召開新竹商會第9屆第1次會員代表大會並選出理監事，且選
    出上訴人為理事長。惟主管機關所遴選之新竹商會整理小組
    則另於96年12月27日召開第9屆第1次會員代表大會並選出理
    監事，且選出被上訴人乙○○為第9 屆理事長。上訴人以其
    係新竹商會第8屆理事長及依96年12月1日會員代表大會選出
    之理事所推選之第9 屆理事長，而以新竹商會兼代表人名義
    對新竹市政府向臺北高等行政法院起訴（臺北高等行政法院
    97年度訴字第924、1241號），請求確認新竹市政府相關行
    政處分無效或撤銷新竹市政府之行政處分及內政部之訴願決
    定。並以自己之名義另向原審法院對被上訴人新竹商會提起
    確認新竹商會於96年12月27日所召開之第9屆第1次會員代表
    大會選舉理監事之決議無效或撤銷該決議之訴（原審97年度
    訴字第43號），尚在審理中。
五、本件爭點：
  (一)上訴人是否為系爭建物及附表一所示動產之原占有人？
  (二)上訴人依民法第962 條前段之規定，請求被上訴人將系爭建
    物及附表一、二所示動產返還上訴人占有，有無理由？
六、查新竹市○○段○○段934地號土地、門牌號碼新竹市○○路
    ○ 段94號建物之所有權人為被上訴人新竹商會，有原法院不
    動產權利移轉證書在卷可稽（原審卷第11頁），可認為實。
    附表一所示動產，為被上訴人新竹商會之公物，兩造亦不爭
    執，可認為實在。
七、按人民團體法第20條第1項、第21條第1項、第21之1 條規定
    ：「人民團體經主管機關限期整理者，其理事、監事之職權
    應即停止，由主管機關就非現任理事、監事之會員（會員代
    表）中遴選5人或7人組織整理小組，並指定一人為召集人，
    於指定後3 個月內完成整理工作。」、「整理小組之任務如
    下：一接管立案證書、圖記、人事、檔案、財務清冊、造具
    清冊，移交於下屆理事會。二清查現有會員（會員代表）會
    籍。三召開會員（會員代表）大會，選舉理事、監事。……
    」、「人民團體經限期整理程序所選出之理事、監事，其屆
    次視為新屆次。」。
  (一)查上訴人為被上訴人新竹商會第8屆理事長，任期自93年7月
    16日至96年7月15日。因被上訴人新竹商會未於第8屆理監事
    任期屆滿前1 個月內完成理監事改選，經主管機關新竹市政
    府同意延長改選期限至第8屆理監事任期屆滿後3個月為限，
    惟上開延長改選期限屆滿前，仍未完成理監事改選，主管機
    關新竹市政府乃依人民團體法規定，於96年10月15日以府社
    行字第0960107777號函被上訴人新竹商會為限期整理處分，
    並遴選整理小組於96年10月16日起3 個月內完成整理工作，
    上情為兩造不爭執，可認為實。依首揭人民團體法第20條第
    1 項規定，被上訴人新竹商會於96年10月15日經主管機關新
    竹市政府命限期整理，上訴人之理事長職權即停止。是上訴
    人逕行於96年12月1 日召開丙○○○○○第9屆第1次會員代
    表大會選出上訴人為理事長，自非合法之召集、選任。
  (二)兩造不爭執新竹市政府所遴選之整理小組於96年12月27日召
    開第9屆第1次會員代表大會並選出理監事，選出被上訴人乙
    ○○第9屆理事長，依首揭人民團體法之規定，被上訴人乙
    ○○為被上訴人新竹商會之第9屆理事長，可以認定。
  (三)綜上，被上訴人乙○○於96年12月27日經選任為被上訴人新
    竹商會第9 屆理事長，被上訴人乙○○為被上訴人新竹商會
    之法定代理人，可以認定。
  (四)兩造不爭執上訴人以其係新竹商會第8 屆理事長及依96年12
    月1日會員代表大會選出之理事所推選之第9屆理事長，而以
    新竹商會兼代表人名義對新竹市政府向臺北高等行政法院起
    訴（臺北高等行政法院97年度訴字第924、1241號），請求
    確認新竹市政府相關行政處分無效或撤銷新竹市政府之行政
    處分及內政部之訴願決定。並以自己之名義另向原審法院對
    被上訴人新竹商會提起確認新竹商會於96年12月27日所召開
    之第9屆第1次會員代表大會選舉理監事之決議無效或撤銷該
    決議之訴（原審97年度訴字第43號），上開2 案尚在繫屬中
    ，附此說明。
八、按法人得經由其機關管領其物，由機關為法人行使其對於物
    之事實上管領力，使法人為占有人。為法人行使其對於物之
    事實上管領力之「法人機關」，必須是有權代表法人，且所
    為占有事實屬其執行職務之內容，其占有始屬法人之占有，
    最高法院98年台上字第2495號判決意旨參照。
  (一)系爭建物及附表一所示動產所有人為被上訴人新竹商會，詳
    前理由六所述，所有權人係有權占有人。
  (二)兩造不爭執上訴人為新竹商會第8屆理事長，是上訴人於第8
    屆理事長任期內，即自93年7月16日至96年7月15日止，對於
    系爭建物及附表一所示動產所為支配管領，係基於被上訴人
    新竹商會之法定代理人職務所為占有支配管領，使被上訴人
    新竹商會為占有，揆諸首揭最高法院判決意旨，被上訴人新
    竹商會為占有人。
  (三)被上訴人乙○○於96年12月27日經選任為被上訴人新竹商會
    第9 屆理事長。是以，被上訴人乙○○對於系爭建物及附表
    一所示動產所為支配管領，係基於被上訴人新竹商會之法定
    代理人職務所為占有支配管領，揆諸首揭最高法院判決意旨
    ，被上訴人乙○○之占有係為被上訴人新竹商會為占有。
  (四)綜上，系爭建物及附表一所示動產之所有權人及占有人仍為
    被上訴人新竹商會，被上訴人新竹商會並未移轉系爭建物及
    附表一所示動產之所有權或占有予第三人。
九、按以占有被侵奪為原因請求返還占有物，惟占有人始得為之
    。所謂占有人，係指對於物有事實上管領之力者而言，此觀
    民法第962條、第940條之規定自明（最高法院42年台上字第
    922 號判例意旨參照）。被上訴人乙○○於96年12月27日為
    主管機關新竹市政府所遴選整理小組所選出之第9 屆理事長
    ，被上訴人乙○○占有支配管領系爭建物及附表一所示動產
    ，係基於被上訴人新竹商會理事長之職務，被上訴人新竹商
    會為系爭建物及附表一所示動產之占有人，業經認定詳前述
    。系爭建物及附表一所示動產本為被上訴人新竹商會所有，
    現在占有人亦為被上訴人新竹商會，系爭建物及附表一所示
    動產並未遭被上訴人丙○○○○○或乙○○侵奪占有。上訴
    人主張於98年2 月12日被上訴人乙○○強行進入系爭建物占
    用屋內動產，排除上訴人之占有等語，為不可採，上訴人依
    據民法第962 條請求被上訴人新竹商會、乙○○返還系爭建
    物及附表一所示動產之占有，為無理由。
十、末查，被上訴人於98年7月14日、同年7月28日準備程序略稱
    ：如附表二的東西確實存在，對造可以領回，同意上訴人領
    回自己之物品等語（本院上字卷第63頁反面、第85頁反面）
    ，惟上訴人未予領回（本院上字卷第85頁）。是附表二所示
    動產部分，被上訴人既同意上訴人自行領回，上訴人請求被
    上訴人返還附表二所示動產之占有，無權利保護必要，應予
    駁回。
十一、綜上所述，上訴人主張本於民法第962 條規定，請求被上
      訴人返還系爭建物及附表一、二所示動產，為無理由，不
      應准許。原審為上訴人敗訴之判決，於法並無不合。上訴
      意旨指摘原判決不當，求予廢棄改判，為無理由，應予駁
      回。
十二、末查，被上訴人將位於系爭建物內之附件一、二中動產攝
      有照片（本院卷第98至110 頁）。上訴人聲請履勘附表一
      、二所示動產，核無必要，附此說明。
十三、本件事證已臻明確，兩造其餘攻擊防禦方法及未經援用之
      舉證，經審酌核與本件判決結果不生影響，不再逐一論述
      ，附此敘明。
十四、據上論結，本件上訴為無理由，依民事訴訟法第449條第1
      項、第78條，判決如主文。
中    華    民    國    99    年    4     月    21    日
                    民事第二庭
                        審判長法  官  吳謙仁
                              法  官  蘇瑞華
                              法  官  李瓊蔭
正本係照原本作成。
如不服本判決，應於收受送達後20日內向本院提出上訴書狀，其
未表明上訴理由者，應於提出上訴後20日內向本院補提理由書狀
（均須按他造當事人之人數附繕本）上訴時應提出委任律師或具
有律師資格之人之委任狀；委任有律師資格者，另應附具律師資
格證書及釋明委任人與受任人有民事訴訟法第466條之1第1項但
書或第2項（詳附註）所定關係之釋明文書影本。
中    華    民    國    99    年    4     月    22    日
                              書記官  王才生
附註：
民事訴訟法第466條之1（第1項、第2項）：
對於第二審判決上訴，上訴人應委任律師為訴訟代理人。但上訴
人或其他法定代理人具有律師資格者，不在此限。
上訴人之配偶、三親等內之血親、二親等內之姻親，或上訴人為
法人、中央或地方機關時，其所屬專任人員具有律師資格並經法
院認為適當者，亦得為第三審訴訟代理人。

司法院資訊處製作；財團法人民間司法改革基金會備份。
